臺灣高雄地方法院刑事判決　　　　　　　　　　　　九十一年度訴字第二五二二號
　　公　訴　人　臺灣高雄地方法院檢察署檢察官
　　被　　　告　庚○○
右列被告因偽造文書等案件，經檢察官提起公訴（九十一年度偵緝字第六○五號），
本院判決如左：
    主  文
庚○○共同以犯詐欺罪為常業，累犯，處有期徒刑貳年。高雄市○○區○○里○○路
五五五號三樓之十八房屋租賃契約書內出租人及立契約人（甲方）簽名蓋章欄上偽造
「甲○○」之署押、印文各貳枚，及偽造「甲○○」之印章壹顆，均沒收之。
    事  實
一、庚○○前於民國八十四至八十六年間，因犯詐欺、違反商標法、竊盜及違反懲治
    走私條例等案件，分別經臺灣彰化地方法院、臺灣高等法院臺中分院判處有期徒
    刑四月、六月、一年及六月確定，於八十七年三月三日經臺灣高等法院臺中分院
    以八十七年度聲字第一九一號合併定應執行有期徒刑二年，並於八十七年十月二
    日縮刑期滿執行完畢。詎其仍不知悔改，竟與真實姓名年籍均不詳綽號「阿家」
    （其自稱「黃志祥」）之成年男子，共同意圖為自己不法所有，並基於常業詐欺
    、行使偽造私文書及使公務員登載不實之犯意聯絡，而為左列行為：
（一）於九十年五月間某日，由綽號「阿家」者向不知情之蘇清男承租位於高雄市○○區○○路一八三號之房屋後，與庚○○二人共同虛設「德興企業有限公司」
      （未辦理營利事業登記），復於九十年七月十日某時許在上址，未經甲○○之
      同意下，即由綽號「阿家」者於不詳時地委請不知情之第三人偽刻「甲○○」
      之印章後，偽造甲○○所有址設高雄市○○區○○里○○路五五五號三樓之十
      八（小套房）房屋之租賃契約書，並於上開租賃契約書之出租人及立契約人
      （甲方）簽名蓋章欄上，分別偽簽「甲○○」之署押二枚及持前揭偽造之印章
      偽造「甲○○」之印文二枚後，再由庚○○在上開租賃契約書之出租人及立契
      約人（乙方）簽名蓋章欄上簽章，而共同偽造由甲○○將前開房屋出租予庚○○之租賃契約書，並由庚○○持向高雄市鼓山區戶政事務所申請遷入上開戶籍
      而行使之，致該戶政事務所不知情之承辦人員誤信庚○○為上開戶籍之房屋承
      租人，而將其戶籍遷入上址並登載於戶籍登記簿之公文書上，足以生損害於戶
      政機關對戶籍管理之正確性與甲○○本人。
（二）庚○○及綽號「阿家」者明知均無償還票款之資力及意願，卻由庚○○於九十
      年七月十三日某時許，以任職於豪靜科技企業行（址設高雄市○○區○○里○○路五五五號三樓之十八，未辦理營利事業登記為虛設商行）經營空氣淨化用
      品需週轉為由，向高新銀行前鎮分行申請開立帳號為一九六四九號之支票存款
      帳戶，並由庚○○於九十年七月十三日、九月十七日先後領用上開帳戶支票共
      五十張；庚○○復於同年七月十七日，以經營淨化系列產品為由，向彰化銀行
      博愛分行開立帳號為000000000號之支票存款帳戶，並於九十年七月
      十九日、九月二十日先後領用上開帳戶支票共五十張；復於九十年八月一日，
      以個人理財需週轉為由，向合作金庫銀行路竹分行開立帳號為○四六七一之五
      號之支票存款帳戶，並於九十年八月十四日、九月二十四日及十月十七日陸續
      領用支票三次共一百張。嗣庚○○將其請領無法兌現之上開人頭票均交由「阿
      家」使用，由「阿家」冒用「黃志祥」之名義，並佯以德興企業有限公司需進
      貨營業為幌，陸續於附表所示之時間，向附表所示被害人之負責人或經理戊○○等人，訂購如附表所示之貨物，並交付如附表所示之以庚○○為發票人之合
      作金庫銀行路竹分行支票，藉以取信於附表所示之被害人，致被害人陷於錯誤
      ，而將如附表所訂之貨物如數載送至高雄市○○區○○路一八三號交由自稱「
      黃志祥」之「阿家」收取，庚○○及「阿家」二人均恃此維生，並以之為常業
      。嗣因附表所示之被害人屆期提示上開支票，卻因存款不足或已拒絕往來而未
      獲兌現後，始知受騙。
二、案經丁○○、丙○○、戊○○、鍾萬長、乙○○訴由臺灣屏東地方法院檢察署檢
    察官呈請臺灣高等法院檢察署令轉臺灣高雄地方法院檢察署檢察官偵查起訴。
    理  由
一、訊據被告庚○○固坦承有於前揭時間將其戶籍自行遷入高雄市○○區○○路五五
    五號三樓之十八住址，且於前揭時間分別向高新銀行前鎮分行、彰化銀行博愛分
    行及合作金庫銀行路竹分行申領支票後，並提供其前開支票予該綽號「阿家」者
    使用之事實，惟矢口否認有何常業詐欺及偽造文書之犯行，辯稱：伊僅係以每月
    新台幣（下同）一萬五千元代價受僱於綽號「阿家」者，前開房屋租賃契約書是
    「阿家」寫好後拿給伊簽名並要伊將戶籍遷入，然房屋租賃契約書上「甲○○」
    之簽章並不是伊簽的，又伊向銀行請領支票也是「阿家」叫人帶伊去申請後交給
    「阿家」使用，伊並不知道「阿家」有無拿這些支票去向他人詐騙貨物云云。經
    查：
（一）前揭高雄市○○區○○里○○路五五五號三樓之十八之房屋，原係甲○○於八
      十九年十月間向法院拍賣購得，嗣至九十年十二月十一日售予莊文淑為止，並
      未搬入居住，亦未出租予被告或他人，且上開房屋租賃契約書上「甲○○」之
      簽章並非甲○○所簽之事實，業據證人甲○○於偵審中證述明確（見偵查卷第
      一四三頁、本院九十一年十二月五日審判筆錄），核與證人莊文淑於偵查中之
      證述大致相符（見偵查卷第一一五頁），並有房地買賣契約書、高雄市建物登
      記謄本及土地所有權狀各一份在卷足稽，又上開房屋租賃契約書係「阿家」寫
      好後交予被告，而由被告在租賃契約書之立契約人簽名蓋章欄上簽章，且由被
      告持向戶政機關申請戶籍遷入登記等情，業經被告自承在卷（見本院九十一年
      十月二十九日、十一月十二日訊問筆錄），復有房屋租賃契約書、遷入戶籍登
  記申請書、戶籍資料各一份附卷可稽，可見被告對於上開房屋租賃契約書並未
      經過甲○○本人之同意而填寫乙事，知之甚詳，是以被告既明知上開房屋租賃
      契約書所載內容係屬虛偽，卻仍於該租賃契約書上簽章而表示其為承租人，且
      自身並未實際在該址居住，竟持向戶政機關申請遷入戶籍登記，顯見被告與「
      阿家」間就上開偽造之房屋租賃契約書有犯意之聯絡，則其明知上開房屋租賃
      契約書係屬偽造不實，仍持向戶政機關申請遷入戶籍登記而行使之，足見其有
      使公務員登載不實之犯意，堪予認定。
（二）又該綽號「阿家」者自稱係「黃志祥」，於附表所示之時間，以「德興企業有
      限公司」之名義，向附表所示之被害人訂購貨物，並以附表所載以被告為發票
      人之支票，陸續詐得如附表所示貨物之事實，業據告訴人丁○○、丙○○、戊○○、鍾萬長、乙○○及告訴代理人李麗鳳分別於偵查及本院調查中指訴甚詳
      （見臺灣屏東地方法院檢察署偵查卷第十二至十四頁、本院九十一年十一月十
      二日訊問筆錄），核與證人即黃志祥本人於偵查中之證述相符（見偵查卷第九
      十三頁），復有如附表所載之支票及退票理由單、出貨單、對帳單、估價單附
      卷可資佐證。且被告並無償還票據債務之能力，卻於前揭時間以經營淨化用品
      及個人週轉為由，陸續向高新銀行前鎮分行、彰化銀行博愛分行及合作金庫銀
      行路竹分行，開立支票存款帳戶，嗣並請領支票交予「阿家」使用等情，業據
      被告自承在卷（見本院九十一年十二月五日審判筆錄），並有合作金庫銀行路
      竹分行九十一年六月十三日合金路存字第○九一○○○二四三三號函附之支票
      存款往來申請暨約定書一紙、領用支票張數記錄單一紙及領用證明三張、彰化
      商業銀行博愛分行九十一年六月十一日（九十一）彰博字第一○四一號函所附
      之支票存款開戶申請書、支票存款往來約定書、領用支票張數記錄單各一張、
      高新銀行前鎮分行九十一年六月十三日高新銀鎮九一字第五四號及六月二十六
      日高新銀鎮九一字第五九號函附之支票存款開戶申請書、支票存款往來約定書
      、支票存款開戶申請調查表及領用支票證明各一張附卷可參。再者，前揭支票
      存款帳戶自九十年十一月二十日起至九十一年一月三十一日止，共計退票高達
      五十八張（其中五十六張集中於九十年十一月、十二月間退票，且尚有一百四
      十二張未回籠），退票金額迄九十一年三月四日查詢時止已達四百七十二萬八
      千四百三十八元，有法務部票據信用資訊連結作業查詢明細表一份附卷可按，
      是以被告既無償還票款之資力，卻大量申領支票供「阿家」使用，嗣並密集退
      票，足見被告申請前開支存帳戶所簽發之支票係屬無法兌現之人頭票無訛，而
      被告乃一心智正常成熟之成年人，其既明知其所申領之支票係屬無法兌現之人
      頭票，復將上開人頭票交予「阿家」使用，若非對於「阿家」持之作為詐騙手
      段事先知情且有利可圖，當無甘冒被查緝追究刑責風險之可能，且「阿家」以
      德興企業行有限公司名義於二個月內，即先後向附表所示被害人購買高達近一
      百九十萬元之貨品，並簽發如附表所示以被告為發票人之支票支付貨款，被告
      雖未出面實際與告訴人等訂貨交易，然其自承係受僱於「阿家」，衡情被告若
      無同意「阿家」向附表所示之被害人詐騙貨物，焉有未立刻阻止「阿家」繼續
      使用上開人頭票以免增加自己票據債務負擔之理，況參以被告復於本院調查中
      供承：是「阿家」跟伊講要拿票去騙人用，伊只是人頭，伊知道「阿家」拿票
      去騙人等語（見本院九十一年十一月十二日訊問筆錄），益見被告對於「阿家
      」執其交付之上揭人頭票用以詐騙告訴人貨物之情，顯亦知之甚明，其嗣後辯
      稱對於「阿家」持上開支票詐騙告訴人貨物乙事均不知情云云，應非真實，尚
      難採信。此外，復有黃志祥之口卡片、中華電信股份有限公司市內電話業務申
      請書、電話租用人姓名及裝機地址資料表、高雄縣政府九十一年七月十八日府
      建商字第○九一○一一八五七○號函及臺灣高等法院臺中分院八十五年度上訴
      字第一七○七號刑事判決附卷可佐。
（三）綜上各情，被告明知前開房屋租賃契約書係屬偽造，卻於其上簽章而持向戶政
      機關行使申辦遷入戶籍登記，且無償還票款之資力，竟以其名義開立之前揭支
      票存款帳戶並請領無意兌現之人頭支票供「阿家」使用，並密集、連續開立支
      票訂購貨物，使告訴人誤信被告及「阿家」有償付之意願及能力而交付貨物，
      顯係施用詐術使告訴人陷於錯誤，其等確有不法所有之意圖，且被告與該綽號
      「阿家」者，就上開犯行均有犯意聯絡及行為分擔，至為明確。是以被告前揭
      所辯，應係事後脫免罪責之詞，顯不足取。本件事證明確，被告詐欺及偽造文
      書之犯行，洵堪認定。
二、按刑法上所謂常業犯，指反覆以同種類行為為目的之社會活動之職業性犯罪而言
    ，至於犯罪所得之多寡，是否恃此犯罪為唯一之謀生職業，則非所問，縱令兼有
    其他職業，仍無礙於該常業犯罪之成立，最高法院著有八十五年度台上字第五一
    ○號判例可供參照。被告明知無償還票款之資力，竟以其名義開立之前揭支票存
    款帳戶而請領人頭支票供「阿家」使用，並由「阿家」持向附表所示之被害人詐
    騙貨物，其詐得之貨物價值高達近一百九十萬元，期間非短，參以被告自承係受
    僱於「阿家」且向其支領款項等情（見本院九十一年十月二十九日訊問筆錄），
    足認被告與該綽號「阿家」者均反覆以詐騙行為為其社會活動，且顯恃犯罪所得
    維生。是核被告庚○○所為，係犯刑法第三百四十條之常業詐欺、第二百十六條
    、第二百十條之行使偽造私文書罪及第二百十四條之使公務員登載不實罪。其與
    真實姓名年籍不詳綽號「阿家」（自稱為「黃志祥」）之成年人就上開犯行間，
    俱有犯意聯絡及行為分擔，應論以共同正犯。該綽號「阿家」者與被告共同利用
    不知情之第三人偽刻「甲○○」印章之行為，均為間接正犯。又其等偽造上開印
    章後，蓋用於前開房屋租賃契約書上當然產生偽造印文之結果，不另論偽造印文
    罪；且其等偽造「甲○○」之印章及署押之行為，分係偽造私文書之階段及部分
    行為，應為偽造私文書之犯行所吸收；又其等偽造上開房屋租賃契約書後，復由
    被告持向戶政機關申請遷入戶籍登記而行使，其偽造私文書之低度行為應為行使
    之高度行為所吸收，均不另論罪。另被告所犯上開常業詐欺、行使偽造私文書及
    使公務員登載不實三罪間，具有方法、結果之牽連關係，為牽連犯，應從一重之
    常業詐欺罪處斷。再者，被告有如事實欄所載之犯罪科刑執行情形，有臺灣高雄
    地方法院檢察署刑案資料查註紀錄表及臺灣高等法院被告全國前案紀錄表各一份
    附卷可按，其於有期徒刑執行完畢後，五年內再犯本件有期徒刑以上之罪，為累
    犯，應依刑法第四十七條之規定加重其刑。爰審酌被告素行不良，前因事實欄所
    載之罪入監執行完畢後，仍不思正當工作以賺取錢財，竟以向銀行申請人頭票之
    方式，夥同綽號「阿家」者虛設商號共同詐騙告訴人，足見其毫無悔改之心，且
    其詐騙之財物價值高達近一百九十萬元，影響社會金融秩序及票據交易安全甚鉅
    ，實不宜輕縱，惟念及其並未實際出面詐騙被害人，亦無證據證明其實際參與詐
    騙行為所得獲利甚豐，及其犯後飾詞否認犯行等一切情狀，量處如主文所示之刑
    ，以資懲儆。至房屋租賃契約書內出租人及立契約人（甲方）簽名蓋章欄上偽造
    之「甲○○」署押及印文各二枚，應依刑法第二百十九條規定，不問屬於犯人與
    否，予以宣告沒收。又偽刻「甲○○」之印章一顆，雖未扣案，然並無證據證明
    業已滅失，仍應依刑法第二百十九條規定，併予宣告沒收。另偽造之房屋租賃契
    約書，業經被告持向高雄市鼓山區戶政事務所申請戶籍遷入登記，已非屬被告所
    有，故不另為沒收之諭知，併此敘明。
據上論斷，應依刑事訴訟法第二百九十九條第一項前段、刑法第二十八條、第二百十
六條、第二百十條、第二百十四條、第三百四十條、第二百十九條、第五十五條、第
四十七條、罰金罰鍰提高標準條例第一條前段，判決如主文。
本案經檢察官張啟祥到庭執行職務。
中      華      民      國      九十一      年    十二    月    十九    日
                                  臺灣高雄地方法院刑事第三庭
                                      審判長法  官  趙 家 光
                                            法  官  孫 啟 強
                                            法  官  吳 俊龍
右正本證明與原本無異。
如不服本判決，應於判決送達後十日內，向本院提出上訴狀。
                                            書記官  許 麗 珠
中      華      民      國      九十一      年    十二    月    十九    日
附論本案論罪法條全文：
刑法第三百四十條
以犯第三百三十九條之罪為常業者，處一年以上七年以下有期徒刑，得併科五萬元以
下罰金。
附表：
┌──┬────┬────────┬───────┬─────────┐
│編號│犯罪時間│ 公司行號所在地 │  被  害  人  │詐得財物及價額（新│
│    │        │                │              │台幣）            │
├──┼────┼────────┼───────┼─────────┤
│ 一 │九十年九│屏東縣內埔鄉水門│丙○○        │訂購香菇十二次，共│
│    │月間至同│村育英路五五號  │              │計約一百零七萬餘元│
│    │年十一月│                │              │                  │
│    │二十日  │                │              │                  │
│    ├────┴────────┴───────┴─────────┤
│    │合作金庫銀行路竹分行票號ＬＡ0000000、0000000、四│
│    │四一九九四○、0000000、0000000、0000000號│
│    │支票共六張。                                                  │
├──┼────┬────────┬───────┬─────────┤
│ 二 │九十年十│高雄縣大寮鄉鳳平│尚喜企業有限公│訂購保特瓶共六次  │
│    │月間至同│一路            │司（戊○○）  │金額約二十八萬元  │
│    │年十一月│                │              │                  │
│    │二十日  │                │              │                  │
│    ├────┴────────┴───────┴─────────┤
│    │合作金庫銀行路竹分行票號ＬＡ0000000、0000000、四│                │              │之狗飼料及罐頭等物│
│    │四一九九四○、0000000號支票共四張。                    │
│    │                                                              │
├──┼────┬────────┬───────┬─────────┤
│ 三 │九十年九│台南縣仁德鄉勝利│美力貿易有限公│購買橡皮筋四次    │
│    │月間至同│路七二之一號    │司（乙○○）  │共約十五萬元      │
│    │年十一月│                │              │                  │
│    │二十日  │                │              │                  │
│    ├────┴────────┴───────┴─────────┤
│    │合作金庫銀行路竹分行票號ＬＡ0000000號支票一張          │
│    │                                                              │
│    │                                                              │
├──┼────┬────────┬───────┬─────────┤
│ 四 │九十年十│高雄縣左營區埤子│己○○        │購買糖、麵筋、沙拉│
│    │月間至同│頭街七一號      │              │油等貨物四次      │
│    │年十一月│                │              │共計二十四萬餘元  │
│    │二十日  │                │              │                  │
│    ├────┴────────┴───────┴─────────┤
│    │合作金庫銀行路竹分行票號ＬＡ0000000、0000000、四│
│    │四一三五九一號支票三張。                                      │
├──┼────┬────────┬───────┬─────────┤
│ 五 │九十年十│高雄縣鳳山市建國│丁○○        │購買砂糖五次      │
│    │月間至同│路一段三七九號  │              │金額共約十一、十二│
│    │年十一月│                │              │萬元              │
│    │二十日  │                │              │                  │
└──┴────┴────────┴───────┴─────────┘
